臺灣高等法院臺中分院刑事判決　　　　　民國九十三年度上訴字第七二六號
　　上　訴　人　臺灣南投地方法院檢察署檢察官
　　被　　　告　乙○○
　　選任辯護人　汪紹銘律師
　　　　　　　　王俊凱律師
右上訴人因被告公共危險等案件，不服臺灣南投地方法院中華民國九十三年三月三十
一日第一審判決（民國九十一年度訴字第七００號，起訴案號：臺灣南投地方法院檢
察署民國八十九年度偵字第八六七號），提起上訴，本院判決如左：
    主　　  文
上訴駁回。
    理  　　由
一、公訴意旨略以：被告乙○○（下稱被告）係從事傢俱製造買賣之金長億股份有限
    公司（下稱金長億公司）之實際負責人（該公司名義上代表人為被告之父黃火山
    ）。被告於民國（下同）八十五年底某日，將原坐落於南投縣竹山鎮竹山工業區
    ○○路五號之金長億公司，遷往坐落於南投縣竹山鎮○○段和溪厝小段一六六、
    一六七之一地號之特定農業區農牧用地土地（土地登記名義人為被告之兄嫂潘金
    祝所有），其僅申請自用農舍面積八十二‧九平方公尺，詎被告竟出資擅自在其
    上興建門牌編號為南投縣竹山鎮○○路○段一五一號之大型違章建物，違建面積
    高達八千九百九十八平方公尺，復將原僅投保新臺幣（下同）二千萬元之保險金
    額，另向富邦產物保險股份有限公司（以下簡稱富邦保險公司）及台灣產物保險
    股份有限公司（以下簡稱台灣保險公司）聲請增加保險金額至五千萬元。次年即
    自八十六年間起，除上開富邦保險公司、台灣保險公司外，另再向華南產物保險
    股份有限公司（以下簡稱華南保險公司）及華僑產物保險股份有限公司（嗣改名
    為蘇黎士公司）投保，並繼續增加保險金額至六千萬元。再自八十七年十二月一
    日起至八十八年十二月一日止，除上開四家保險公司外，被告另增加統一保險股
    份有限公司（以下簡稱統一保險公司），保險金額仍為六千萬元，惟各家保險公
    司所分擔之金額則有變動。嗣因上開大型違章建築物已妨害附近民眾原有交通之
    出入道路，致遭附近民眾張約裕、曾鋕錫、曾庚申、曾敏宏及陳新枝等人於八十
    七年五月四日具文，向南投縣政府及南投縣竹山鎮公所提出陳情檢舉，經南投縣
    竹山鎮公所函報南投縣政府後，由南投縣政府責令南投縣竹山鎮公所依規定處理
    ，經南投縣竹山鎮公所前往現場勘查無訛後，乃由南投縣竹山鎮公所及南投縣政
    府分別於八十七年八月一日及三日，二度通知潘金祝補辦申請建造執照手續，逾
    期未辦者則依法應予拆除，被告惟恐該違章建築物被拆除，致遭受重大之損失及
    因當時景氣不佳，金長億公司復自八十七年七、八月間起，其傢俱之銷售營業情
    形每況愈下，被告竟意圖為自己不法之所有，萌生放火燒燬金長億公司以資詐領
    上開巨額保險金之歹念，遂進行以下之計劃：(1)被告於八十七年十月中旬，已先
    行在南投市成立一家「大南投傢俱行」，並接續於八十八年一月三十一日，假借
    不知情之王淑君（原係金長億公司之會計，於八十七年十一月間離職）之名義，
    向案外人昌銘工業股份有限公司（以下簡稱昌銘公司、代表人辛美惠）正式簽訂
    租賃契約，承租昌銘公司所有坐落南投縣南投市○○○路四十七號之房屋，而另
    行成立大南投傢俱行，被告並擔任租約之連帶保證人，第一年每月租金九萬元，
    次年為每月十二萬元，第三年為十三萬元，隨後被告陸續將金長億公司內較值錢
    之傢俱搬至大南投傢俱行藏放。(2)被告於八十八年二月四日凌晨三時許，以不詳
    之方式，放火燒燬其自己現非供人使用之金長億公司建築物，經不詳姓名之民眾
    發覺，於同日凌晨三時二十七分，打電話報火警，由南投縣警察局竹山消防隊於
    同日凌晨三時三十三分到達現場滅火，於同日凌晨五時三十分許，將火場完全撲
    滅，致廠房內之貨物及該無人所在之他人建築物完全燒燬，雖延燒至其相鄰之左
    側倉庫，惟幸未延燒至其相鄰之住家。(3)被告於火災發生後，明知保險公司人員
    必然會採集火災現場所遺留之五金配件，統計其數量，用資評估損失情形及應理
    賠之數額，乃於保險公司派人勘查現場前之八十八年三月間某日（按：八十八年
    四月二十八日火場開放，同年五月三日至五月十三日始為保險公司派員前往火場
    進行現場損失清點與鑑定作業之期間），委託不知情之案外人即其相關廠商ＡＩ
    購置不詳數量之舊五金如家具桌椅之腳粒、後鈕、滑軌等物，ＡＩ受託後乃向不
    知情之案外人Ａ３購買一批舊五金家具桌椅之腳粒、後鈕、滑軌等物，經火燒烤
    偽裝火場之遺留物後，由被告趁夜間無人之際丟入火場。(4)被告並偽造業務上虛
    假不實之廠商益昌家具行之胡有添、嘉盈傢俱行、坤林源傢俱行及證人ＡＩ等之
    來往銷售資料，意圖製造其於火災發生前生意興隆之假象，用資蒙騙上開保險公
    司，冀望獲得較高額理賠之保險金額，足以生損害於上開承保之保險公司。被告
    乙○○於火災發生後，向上開保險公司提出合計六千五百六十六萬二千零六十二
    元（含建築物損失二千二百八十萬五千四百二十七元，貨物損失四千零三十一萬
    七千五百七十三元及營業生財二百五十三萬九千零六十二元）之損失金額，惟上
    開保險公司發現內情並不單純，遂以案件仍在地檢署偵辦中，拒絕理賠，而未遂
    。惟上開保險公司於事後，因不詳之原故，於八十九年八月五日與被告達成和解
    ，給予被告合計三千五百萬元之和解金。因認被告涉有刑法第一百七十四條第二
    項之放火燒燬現非供人使用之自己所有建築物罪嫌（起訴書誤繕為放火燒毀現非
    住宅建築物罪）、同法第二百十五條、第二百十六條之行使業務上登載不實文書
    罪嫌及同法第三百三十九條第三項（起訴書誤載為第二項）、第一項之詐欺取財
    未遂罪嫌云云。
二、按犯罪事實應依證據認定之，無證據不得認定其犯罪事實。又不能證明被告犯罪
    者，應諭知無罪之判決，刑事訴訟法第一百五十四條第二項、第三百零一條第一
    項分別定有明文。又事實之認定，應憑證據，如未能發現相當證據，或證據不足
    以證明，自不能以推測或擬制之方法，為裁判基礎（最高法院四十年台上字第八
    六號判例參照）；再按為訴訟上證明之資料，須於通常一般人均不致於有所懷疑
    ，而得確信其為真實之程度者，始得據為有罪之認定，倘其證明尚未達於此一程
    度，而有合理性懷疑存在時，即不得遽認被告犯罪，又刑事訴訟之被告依法並無
    自證無罪之義務，若控罪所憑之積極證據，在生活經驗上尚有不足以排除其他有
    利被告合理推斷，致不足以證明犯罪事實時，仍不能因被告否認犯罪之辯解不成
    立，資為無視積極證據不足之理由，此觀諸最高法院七十六年度台上第四九八六
    號、三十年度上字第四八二號、三十年上字第一八三一號等判例意旨自明。
三、公訴意旨認被告涉有右揭放火燒燬現非供人使用之自己所有建築物、行使業務上
    登載不實文書及詐欺取財未遂等罪嫌，無非係以(一)被告於八十五年底某日，將原
    坐落於南投縣竹山鎮竹山工業區○○○路五號之金長億公司，遷移至坐落於南投
    縣竹山鎮○○段和溪厝小段一六六、一六七之一地號之特定農業區農牧用地土地
    ，土地登記名義人為被告之兄嫂潘金祝所有，其僅申請自用農舍面積八十二‧九
    平方公尺，被告竟擅自在其上興建門牌編號為南投縣竹山鎮○○路○段一五一號
    之大型違章建物，違建面積高達八千九百九十八平方公尺，嗣於八十七年五月四
    日，因上開大型違章建築物阻礙附近民眾之出入，致遭附近住家民眾張約裕、曾
    鋕錫、曾庚申、曾敏宏及陳新枝等五人向南投縣政府及南投縣竹山鎮公所提出檢
    舉陳情，經南投縣竹山鎮公所函報南投縣政府後，由南投縣政府責令南投縣竹山
    鎮公所依規定處理，嗣經南投縣竹山鎮公所前往現場勘查無訛後，乃分別於八十
    七年八月一日及三日，二度通知潘金祝補辦申請建造執照手續，逾期未辦者則依
    法應予拆除。惟因該違章建築係屬鋼骨構造，復高達三層約十二公尺，體積龐大
    ，另須編列預算發包予其他拆除公司或單位，致南投縣政府於事前相關之程序準
    備妥適後，始於八十八年四月二十三日以（八八）投府建成字第Ｏ六Ｏ七一五號
    函知潘金祝略以：「茲定於本（八十八）年四月二十九日起三工作天（每天八時
    三十分起）由本府建設局指派工程隊拆除竹山鎮○○路○段一五一號違章建築，
    請關係人等，於拆除日期之前一日自行遷移室內一切（存放）物品完竣，逾期不
    遷移者，視同廢棄物處理，請查照」等語，然在執行拆除前，該違章建築物於八
    十八年二月四日凌晨三時許即已發生火災，致未能執行拆除等情，業據證人張約
    裕、曾鋕錫、曾庚申、曾敏宏、陳新枝於八十九年四月二十日偵查中結證及證人
    即南投縣政府之承辦人員陳瑞興、林金鐘、南投縣竹山鎮公所承辦人員陳俊隆、
    邱風輝、賴慶輝及林竹惟分別於八十九年三月十五日、同年月二十三日、同年月
    三十日及同年四月十二日偵查中結證在卷，復有八十七年五月四日檢舉陳情書、
    南投縣竹山鎮公所違章建築查報單、違章建築拆除通知單、南投縣政府建設局違
    章建築補辦手續通知單、違章建築拆除通知單、南投縣政府八十七年六月十七日
    （八七）投府建管字第Ｏ九一五七一號、八十八年四月二十三日（八八）投府建
    成字第Ｏ六Ｏ七一五號函及南投縣竹山鎮○○段和溪厝小段一六六、一六七之一
    地號之土地登記謄本等在卷可稽。被告於火災發生後，復向上開保險公司提出該
    違章建物之損失高達二千二百八十萬五千四百二十七元，足證該違章建築物一旦
    被依法執行拆除，被告即將平白遭受上開二千二百八十萬五千四百二十七元之損
    失，此觀被告於八十八年二月四日警訊中供稱：「該建築物是二年前我花二千一
    百萬元蓋起來的」云云自明，是被告為免此巨額之損失，遂於強制拆除前，萌生
　　放火燒燬上開廠房及傢俱，憑以詐領巨額之保險金。(二)被告經營之金長億公司，
    依據其向國稅局申報之資料顯示，其於八十六年十二月三十一日之存貨價值為六
    百八十萬元，而八十七年一至二月份之進貨額為一百八十八萬一千八百三十六元
    ，銷售額則為二百四十五萬零四百三十七元，其後不論是進貨額或銷售額均逐月
    降低，迨八十七年十一月至十二月份之進貨額已減少至三十二萬八千六百五十六
    元，而銷售額則減少至五十九萬八千五百四十二元，此有受富邦、台灣、蘇黎士
    及統一等四家保險公司委託辦理本件火災公證理算之南山公証有限公司出具之公
    證理算報告書一件在卷可憑。由此可知，被告於八十七年一至二月份之銷售額尚
    有二百四十五萬零四百三十七元，平均一、二月份單月之銷售額為一百二十五萬
    二千一百八十五元，惟至八十七年年底十一、十二月份之銷售額則遽降至五十九
    萬八千五百四十二元，平均單月之銷售額則萎縮至僅有二十九萬九千二百七十一
    元，此足以證明被告於八十七年當時之營業狀況已逐月急速萎縮，至年底時竟然
    僅及同年年初銷貨額約四分之一，是其在所得利潤不佳之情況下，頓萌放火燒毀
  傢俱詐領保險金之歹念。(三)被告於放火後，如何向證人ＡＩ說明欲放火燒燬廠房
    及傢俱，並交代ＡＩ購置傢俱之五金配件，證人ＡＩ乃向證人Ａ３購買舊貨滑軌
    、後鈕及腳粒等五金配件，經被告燒過後，利用晚間丟入火場，以使五金配件之
    殘骸增加，達到詐欺高額保險金額之目的等情，業據證人ＡＩ、Ａ３及目擊燃燒
    之證人Ａ２於偵查中結證在卷。亦可證明被告確有放火詐領巨額保險金之犯行。
    (四)復有南投縣警察局火災原因調查報告表、商業火災保險單、南山公司理算明細
    表及公證理算報告書、南投縣政府函、南投縣政府建設局工程隊工作日誌、同局
    違章建築拆除通知單、檢舉陳情書、和解書、被告進貨之廠商及金額明細表等影
    本在卷可憑。(五)依(1)證人王淑君於九十一年五月十三日偵查中之證述(2)證人洪耀
    庭於偵查中之證述(3)證人辛美惠於偵查中之證述(4)證人黃啟能於九十一年六月二
    十六日偵查中之證述及(5)復有房屋租貨契約書、公證書、臨時合約書、土地登記
    謄本、公司基本資料查詢表、消防安全檢查不符合規定限期改善通知單等影本在
    卷可憑。(六)被告雖無自承放火燒毀金長億公司之直接證據，然依上開各間接證據
    ，綜合印證，可以認定被告因金長億公司係超大型違章建築，被告復受即將拆除
    之通告在即，為減少面臨拆除血本無歸之損失，加以其經濟狀況能力不良，銀行
    貸款壓力極大，及不景氣致其傢俱生意不佳等之諸種動機因素，及上開證物及證
    人存在之事實，本於推理之作用，依經驗法則，自可認被告確有偽造業務上作成
    之文書及放火燒燬金長億公司意圖詐領巨額保險金之故意及行為甚明，為其主要
    論據。
四、訊據被告堅決否認有何放火燒燬現非供人使用之自己所有建築物、行使業務上登
    載不實文書及詐欺取財未遂等犯行，辯稱：本件火災依南投縣警察局火災原因調
    查報告書上所認定之起火原因為以日光燈電線短路引火成災之可能性較大，足證
    本件火災純因失火所致，其並無放火之行為。而其所經營之金長億公司設於銀行
    之帳戶，自八十七年一月至十二月之現金及交換票據已達三、四百萬元以上，是
    公訴人以國稅局申報之資料，認被告之平均銷售額僅二十九萬九千二百元，而認
    定被告係因銷售額短少致萌放火詐領保險金之歹念等情，顯非屬實，又其早已投
    保火險，火險金額是逐年增加，且火災發生其必須負擔百分之二十之損失，並非
    全數理賠，其豈有可能領小錢而損失大錢？公訴意旨只有推論沒有事實，其沒有
    放火，沒有偽造業務上不實文書，也沒有詐領保險金等語。
五、公訴意旨雖認被告涉有右揭放火燒燬現非供人使用之自己所有建築物罪、行使業
    務上文書登載不實罪及詐欺取財未遂罪嫌，無非係以被告所有門牌號碼南投縣竹
    山鎮○○路○段一五一號大型違章建物將遭強制拆除、被告之資力、投保火險金
    額繼續增加至六千萬元等情，認被告應係惟恐該違章建物被拆除致遭重大損失，
    及因當時景氣不佳，其所經營之金長億公司自八十七年七、八月間起，家具銷售
    營業情形每況愈下，乃萌放火燒燬前開違章建物以詐領上開巨額保險金之歹念云
    云。惟本件之基本前提應為被告所有門牌號碼南投縣竹山鎮○○路○段一五一號
    建築物之火災究竟是否為被告故意為之，如係被告故意放火燒燬該建築物，始須
    進一步究明其有無投保詐欺保險金之意圖，如無法證明被告故意放火，而係失火
    或他人所為時，則火災之發生與投保鉅額保險間即失其關聯性，難認事前被告有
    詐欺意圖。經查：
　(一)本件南投縣警察局消防隊於現場勘驗後，依據起火處應由第一層往上延燒，金長
    億傢俱右倉庫右側烤漆板外觀受熱彎曲位置在辦公室處所，經請重型機械進行清
    理下塌之烤漆板，樓地水泥板後，發現編號１鋼柱受熱彎曲變型最為嚴重，另編
    號２、５、６鋼柱受熱彎曲位置均在第一層天花板下方彎曲，編號１、２、５、
    ６鋼柱區段為辦公室區段，其旁之樹木樹葉受輻射熱受損最嚴重，愈遠離愈輕微
    ，另編號２鋼柱受熱彎曲嚴重，愈後段編號８、９鋼柱彎曲位置在愈高位置，編
    號３、４鋼柱受熱彎曲位置較編號１、２鋼柱彎曲位置為高，而愈後段編號７鋼
    柱彎曲位置愈高，右倉庫右側鋼柱受熱彎曲以編號５、６鋼柱在一層天花板下方
    有彎曲，餘愈遠離愈輕微，綜上研判火勢應由第一層辦公室處所住上往四周延燒
    ，經在辦公室清理燃燒掉落物暨壓碎之樓地水泥板後，發現辦公室照明設備日光
    燈具燒燬後情形發現有電源線短路痕跡，且右倉庫電源開關箱內供照明設備迴路
    無熔絲開關呈動作跡證等情，暨吳信曇、林紹民、乙○○等談話筆錄，研判起火
    原因係以金長億傢俱右倉庫第一層辦公室編號１鋼柱附近某一高度，日光燈電源
    線短路引火成災之可能性較大，有南投縣警察局火災原因調查報告書一份附卷可
    稽。是本件火災之起火原因既係因日光燈電源線短路引火成災之可能性較大，且
    並無發現任何引火媒介（如汽油、火種、香煙等），而火災之發生如係外力所為
    ，其必有引火媒介始足以使物品燃燒產生火災，本件既未發現外力所為之引火媒
    介，則本件火災之發生即無積極證據證明係外力所為甚明，尚難遽認本件火災即
    係外力所致，自難責令被告對於火災之發生擔負刑責。
　(二)公訴意旨固認依被告自承其所有上開違章建築物係其花費二千一百萬元搭蓋者，
    其為免此巨額之損失，乃於該建築物強制拆除前，放火燒燬上開廠房及家具，憑
    以詐領巨額之保險金云云。惟公訴人並未就本件火災之發生係屬外力所致乙節舉
    證以實其說，自難單憑被告得知上開建築物於火災發生前因屬違章建築建物將遭
    強制拆除之情，即認本件火災係被告故意放火所導致者，此部分公訴意旨，實屬
    推論。
　(三)公訴意旨認依被告向國稅局申報所經營金長億公司之資料，自八十六年起至八十
    七年十一月、十二月間止，該公司八十七年當時之營業狀況已逐月急速萎縮，足
    見被告在所得利潤不佳情況下，足以萌生放火燒燬傢俱詐領保險金之歹念云云。
    惟證人即八十四年間至八十八年間任職金長億公司之員工張棋萬於原審審理時已
    結證稱：金長億公司之每月營業額，如係小月約有一千多萬元，大月則有超過兩
    千萬元左右之營業額，平均每月約收三、四百萬元之貨款等語，且金長億公司設
    於合作金庫銀行竹山分行帳號第Ｚ000000000000號、第Ｚ0000
    00000000號帳戶，於八十七年間之每日結餘不乏數十萬元至上百萬元者
    ，此有合作金庫銀行竹山分行九十三年二月二十四日合金竹山字第Ｚ○○○○○○○○○號函附之上開帳戶交易明細表一份在卷可佐，不得遽認被告所經營之金
    長億公司之所得利潤即屬不佳。況金長億公司向國稅局所申報之營業資料，苟有
    逃漏稅捐之嫌者，該公司報稅之營業額數據則不無大幅縮水之可能，是公訴意旨
    所舉依被告向國稅局申報所經營金長億公司之資料，顯示該公司八十七年當時之
    營業狀況已逐月急速萎縮乙節，即難認必與事實相符，不得依據此情，即遽認被
    告已陷於經濟困難而有放火詐領保險金之意圖。
　(四)大南投傢俱行之貨物並非來自金長億公司位於南投縣竹山鎮倉庫，而係自金台中
    傢俱行位於臺中縣大雅鄉倉庫搬來者，已據證人即曾任職於金長億公司及大南投
    傢俱行之張棋萬、吳信曇於原審九十三年二月十日審理時證述在卷，公訴人就被
    告係如何陸續將金長億公司內較值錢之家具搬往大南投家具行藏放等情，亦未舉
    出任何證據以實其說，則公訴意旨謂：被告於八十七年十月中旬，已先行在南投
    市成立一家「大南投傢俱行」，隨後被告即陸續將金長億公司內較值錢之家具搬
    至大南投家具行藏放等語，尚屬無據。
　(五)公訴人認被告放火後，如何向證人ＡＩ（依證人保護法第十一條規定，故隱其姓
    名，其姓名、年籍均詳卷）說明欲放火燒燬廠房及家具，並交代ＡＩ購置家具之
    五金配件，證人ＡＩ乃向證人Ａ３（依證人保護法第十一條規定，故隱其姓名，
    其姓名、年籍均詳卷）購買舊貨滑軌、後鈕及腳粒等五金配件，經被告燒過後，
    利用晚間丟入火場，以使五金配件之殘骸增加，達到詐欺高額保險金額之目的等
    情，業據證人ＡＩ、Ａ３及目擊燃燒之證人Ａ２（依證人保護法第十一條規定，
    故隱其姓名，其姓名、年籍均詳卷），亦可證明被告確有放火詐領巨額保險金之
    犯行。惟公訴人於偵查時已將證人ＡＩ（即甲○○）、Ａ２（即丙○○）、Ａ３
    （即丁○○）等之姓名、年籍、位居所等項，詳載於筆錄上，由該證人於其筆錄
    上簽名，並未依證人保護法第十一條規定，將該證人等真實姓名等資料，予以保
    密，與一般證人之作證無異，本院自得依刑事訴訟法有關規定，進行對質及詰問
    之程序。在本院審理時，經被告請求傳訊證人甲○○、丁○○作證，據證人甲○○證稱：「金長億公司八十八年二月四日發生火災，是看報紙才知道。」、「火
    災之後一個月，被告有委託我買舊的傢俱五金零件，是我向被告說，聽人說火災
    發生後，如果買一此舊傢俱丟在火災現場，可增加理賠金額，被告就委託我買，
    我向蕭景星買五、六箱，在我工廠旁燒一箱左右，我認為不合法，就不再燒，退
    回給蕭景星，燒過的沒有丟到火災現場，被撿破爛的搶走。」、「我是叫我廠長
    燒的，被告未到場。」、「燒的時候，我有告訴被告，被告說不要燒。」、「我
    是基於朋友立場幫忙被告，貨款是我付的。」等語（見本院卷第一二六－一二九
    頁），證人丁○○證稱：「在火災後一、二個月，我看到甲○○說燒廢五金零件
    ，我問甲○○，他說是長億公司要用的，我沒有看到有否送火災現場。」等語（
    見本院卷第一三一、一三二頁），另證人丙○○於偵查時則證稱：僅看到乙○○
    司機在燒舊五金零件，未看到被告等情，由上開所證之情，被告縱有囑託證人甲○○購買舊五金零件燃燒，其時間應在本件火災發生後，尚難據此推定被告有本
    件之放火行為，且不能認定被告有將燒過之舊五金零件，丟回火災後之現場情事
    ，亦難認定被告以此方式，使保險公司陷於錯誤，誤估火災之損失，以詐領高額
    理賠金之事。
　(六)公訴意旨雖以被告偽造業務上虛假不實之廠商益昌家具行之胡有添、嘉盈傢俱行
    、坤林傢俱行及丁○○等之來往銷售資料，意圖製造其於火災發生前生意興隆之
    假象，用資蒙騙上開保險公司，冀望獲得較高額理賠之保險金額，足以生損害於
    上開承保之保險公司，認被告涉有刑法第二百十五條、第二百十六條之行使業務
    上登載不實文書罪嫌云云。惟益昌家具行和被告生意往來約十年，一直到火災發
    生就沒有再往來，每月交易金額看大小月，有時數十萬，有時十幾萬，之前偵查
    中所言乃因緊張而講錯等情，已據證人胡有添於原審九十三年一月六日審理時結
    證在卷；證人即嘉盈傢俱行負責人何金良亦於原審同日審理中到庭結證稱：伊自
    八十六年起和被告開始生意往來，一直到火災發生時，才沒有交易，每月交易金
    額如係大月約二百萬元，如係小月則約七、八十萬元等語；證人丁○○於偵查時
    亦證稱，在金長億公司發生火險前，我跟他們交易金額約八十至一百廿萬元間等
    情，證人林坤源於九十一年一月十五日、同年月十七日偵查中結證稱：其於八十
    六年五月之前，是經營坤林商店傢俱行，最早是在台中市○○路，後來搬到台中
    市○○路，店名才改為林坤源傢俱有限公司，自己沒有工廠，都是買別人的傢俱
    賣給別人，每個月才做二十幾萬元之營業額，其自八十六年五月間出國後，傢俱
    行都是其妻王儷臻在管理，及其妻證人王儷臻於九十一年二月五日偵查中結證稱
    ：其於八十七年六月十一日與林坤源離婚，離婚前有經營傢俱行，離婚後沒多久
    就頂讓給其胞弟王清河，九二一地震之後始終止營業各等語。足見被告所經營之
    金長億公司於火災發生前與益昌家具行、嘉盈傢俱行、坤林傢俱行、丁○○等確
    仍有交易往來。又公訴意旨此部分所指被告提供金長億公司自八十七年一月間起
    至八十八年二月間止之進銷貨報表、單據之內容，乃依據卷附南山公證公司理算
    明細表內容記載而來，遍查全卷並查無公訴意旨所指被告所行使之偽造與上開各
    傢俱行之來往銷售資料，本院審理時經向該南山公證公司調取該進銷貨報表等資
    料，據覆該火災已逾五年，依該公司內部文件管理流程，其相關憑證資料已予銷
    毀並未留存，歉難追查及提供，有該公司九十三年十月十五日南火字第○四－○
    四七號函附卷可按（見本院卷第九二頁），縱使上開證人所證與金長億公司交易
    金額有出入，亦實難單憑該證人等之證述或南山公證公司理算明細表內容，即認
    被告有此部分之犯行。是此部分被告究係行使何種來往銷售資料？其數量為何？
    其內容如何虛偽不實？均屬不明，此亦未見公訴意旨舉證以證明之，本院就此部
    分實無從形成被告有罪之心證。
六、綜上，本件火災之發生既無從證明係被告所為，且公訴人所舉之證人及證據，均
    無從推論得知被告究係如何著手放火行為、其業務上文書如何有登載不實而持以
    行使以詐領保險金者，尚不足稱為間接證據，至多僅為情況證據或出於推論或擬
    制之詞而已。又刑事被告依法不負自證無罪之義務，故在別無積極證據之情形下
    ，自難違反刑事訴訟法第一百五十四條之規定，遽論被告以放火燒燬現非供人使
    用之自己所有建築物、行使業務上登載不實文書及詐欺取財未遂等罪名。此外，
    復查無其他積極證據足以證明被告確有前述犯行，自屬不能證明被告犯罪，依法
    應諭知無罪之判決。
七、原審認不能證明被告犯罪，為被告無罪之判決，經核尚無不合，應予維持，公訴
    人上訴意旨，認原審未傳訊所謂之秘密證人甲○○、丙○○、丁○○進行對質、
    詰問、逕認其等三人於偵查中所為證言，不具證據能力，對於另證人胡有添於偵
    查時所證，亦不採信，指摘原判決不當，惟本院審理時，依辯護人及檢察官之請
    求傳訊證人甲○○、丁○○進行交互詰問（另證人丙○○經傳未到庭，嗣已檢棄
    ），亦不能證明被告有本件之放火及詐領保險費之犯行，另外亦不能單憑證人胡
    有添於偵查中之證述，即證明被告有行使業務上登載不實之文書罪，已如上述，
    是公訴人之上訴，為無理由，應予駁回。
八、據上論斷，應依刑事訴訟法第三百六十八條，判決如主文。
本案經檢察官卓春蓮到庭執行職務。
中      華      民      國　  　九十三   年      十一     月   二十四   日
                                    臺灣高等法院臺中分院刑事第一庭
                                          審判長法  官　陳　紀　綱
                                                法  官　方　艤  駐
                                                法　官　陳　登　源
右正本證明與原本無異。
檢察官得上訴。
如不服本判決應於收受送達後十日內向本院提出上訴書狀，其未敘述上訴之理由者並
得於提起上訴後十日內向本院補提理由書（均須按他造當事人之人數附繕本）。
                                                書記官　林　明　冬
中      華      民      國　  　九十三   年      十一     月   二十五   日
                                                                        Ｉ
